臺灣桃園地方法院刑事判決　　　　　　　 94年度訴字第197號
公　訴　人　臺灣桃園地方法院檢察署檢察官
被　　　告　乙○○　男　35歲.
　　　　　　　　　　　之4號
選任辯護人　張運才律師
上列被告因偽造文書案件，經檢察官提起公訴（93年度偵字第43
06號），本院判決如下：
    主    文
乙○○無罪。
    理    由
一、公訴意旨略以：被告乙○○於民國91年5 月間某日，在桃園
    縣桃園市某處，意圖為自己不法所有，侵占脫離丙○○所持
    有之發票人為磐昌營造有限公司（下稱磐昌公司）、法定代
    理人為洪鳳娥、支票號碼為HY0000000 號、發票日為91年5
    月18日、帳號為000000000 號、付款人為台新國際商業銀行
　　信義分行、面額為新臺幣5 萬6 千4 百元之支票1 紙（下稱
  　HY0000000 號支票，侵占遺失物部分時效已完成），得手後
    據為己有，並於不詳時間、不詳地點在該支票背面偽蓋正捷
    建材企業有限公司（下稱正捷公司）之印文，進而藉由不知
    情之甲○○所開立之合作金庫南桃園分行0000000000000 號
    帳戶提示付款，嗣經丙○○掛失止付，而遭退票。因認被告
    乙○○所為，係犯刑法第216 條、第210 條之行使偽造私文
    書罪嫌云云。
二、按犯罪事實應依證據認定之，無證據不得認定犯罪事實；又
    不能證明被告犯罪者，應諭知無罪之判決，刑事訴訟法第15
    4 條第2 項及第301 條第1 項分別定有明文。復按刑事訴訟
    法上所謂認定犯罪事實之證據，係指足以認定被告確有犯罪
    行為之積極證據而言，如未能發現相當證據或證據不足以證
    明，自不能以推測或擬制之方法，以為裁判基礎（最高法院
    29年上字第3106號及40年台上字第86號分別著有判例可資參
    照）。又認定不利於被告之事實，須依積極證據，茍積極證
    據不足為不利被告之認定時，即應為有利於被告之認定，更
    不必有何有利之證據；另認定犯罪事實所憑之證據，雖不以
    直接證據為限，間接證據亦包括在內；然而無論為直接證據
    或間接證據，其為訴訟上之證明，須於通常一般人均不致有
    所懷疑，而得以確信其為真實之程度者，始得據為有罪之認
    定，倘其證明尚未達到此一程度，而有合理性懷疑之存在時
    ，事實審法院復已就其心證上理由予以闡述，敘明其如何無
    從為有罪之確信，因而為無罪之判決者，亦不得遽以自己片
    面之觀點，遽指其為違法（最高法院30年上字第816 號及76
    年台上字第4986號亦分別著有判例足資參照）。又其以情況
    證據（即間接證據）斷罪時，尤須基於該證據在直接關係上
    所可證明之他項情況事實，本乎推理作用足以確證被告有罪
    ，方為合法，不得徒憑主觀上之推想，將一般經驗上有利被
    告之其他合理情況逕予排除（最高法院32年上字第67號判例
    意旨亦可參照）。再依刑事訴訟法第154 條所規定之禁止推
    定罪狀之法則，並非僅為被告個人之訴訟利益而設，尤其重
    在發現真實以求國家刑罰權之正確行使。若無足可證明被告
    從事犯罪構成要件之積極證據，無論假定某一被告為犯人而
    命其自證無罪，藉以過濾及鎖定特定犯罪人，或推測被告涉
    及之某項罪名，而依其自辯過程蒐求該被告生活經歷資料，
    藉以判斷其究竟有無構成特定犯罪，俱非法之所許。
三、本件公訴人認被告乙○○涉嫌刑法第216 條、第210 條之行
    使偽造私文書罪嫌，無非係以：證人甲○○：丙○○之證述
    ，及臺北市票據交換所退票理由單、支票、掛失止付票據提
    示人資料查報表、票據掛失止付通知書、遺失票據申報書附
    卷可稽，為其主要論據。訊據被告乙○○堅決否認有何行使
    偽造私文書犯行，辯稱：91年5 月間我人在國外，甲○○曾
    經是我的女朋友，我雖然曾經有借用過她的上開帳戶，但我
    並未看過系爭支票，更未在系爭支票背面偽蓋正捷建材企業
    有限公司印文後，透過甲○○上開帳戶加以提示等語。
四、經查：
（一）證人丙○○於92年11月24日及93年2 月25日2 次偵查中皆
      陳稱HY0000000 號支票係其於不詳時地，在桃園縣桃園市
      遺失，後來拾得之人係因見HY0000000 號支票正面有指定
      正捷公司為受款人，故偽刻正捷公司印章後於HY0000000
      號支票偽造正捷公司背面後，並於甲○○前開帳戶內提示
      之事實，此有證人丙○○偵訊筆錄在卷可稽（詳92年度偵
      字第6229號卷第56頁及92年度偵緝字第1204號卷第4 頁至
      第5 頁），然其於偵查中之92年9 月19日卻具狀向檢察官
      表示HY0000000 號支票係因自己向經營地下錢莊之江政川
      借款，係地下錢莊之人利用檢查客票之機會趁機偷走等情
      ，亦有證人丙○○前開答辯書狀在卷可稽（詳92年度偵字
      第6229號卷第50頁至第52頁），並與其於本院審理時結證
      時情節相符（證人丙○○於本院審理時結證稱：並不認識
    　被告乙○○，我在91年5 月間擔任正捷公司會計，那段時
      間因為正捷公司有向錢莊借高利貸，錢莊要求要質押客票
      ，所以每隔一段時間錢莊的人會到公司檢查客票，不過我
      記得並未將系爭支票交予錢莊的人質押，且當時系爭支票
      在我手上時，我確定只有支票正面有指明憑票支付正捷公
      司，支票背面並未蓋正捷公司印文，後來提示之系爭支票
      背面之正捷公司印文，正捷公司並沒有該顆印章，後來我
      們有告錢莊重利，在提供予檢察官錢莊將自我們公司取走
      支票的提示資料裡面發現有戶名為甲○○之上開帳戶往來
      資料，所以本案在檢察官偵訊時，我有告訴檢察官可能是
      錢莊的人拿去了，但是我並沒有同意，所以支票確實是掉
      了等語（見本院卷第119 頁至第124 頁），準此，證人丙○○於接受前揭檢察官偵訊前之92年9 月19日既已具狀向
      檢察官表明前開HY0000000 號支票係遭人竊走，然卻於其
      後之迭次偵訊中卻謊稱係自己於桃園縣桃園市某處所遺失
      ，顯互相矛盾而有瑕疵，又縱HY0000000 號支票係證人丙○○所遺失或係遭江政川經營之地下錢莊之人偷走，惟此
      等事實，均不足執以推論被告乙○○有於HY0000000 號支
      票背面偽造正捷公司背書之事實，是檢察官執證人丙○○
      之證述並據以起訴，顯然無據。
（二）證人甲○○固於警詢時及偵查中均證稱HY0000000 號支票
      係男友乙○○所交付，證人甲○○始於其帳戶內提示（詳
      92 年 度偵字第271 號卷第11頁背面至第12頁背面警詢筆
      錄、92年度偵字第6229號卷第56頁至第57頁），惟此等情
      節已為被告乙○○於本院審理時當庭否認，又縱前開HY00
      00000 號支票係被告乙○○交付予證人甲○○，此等事實
      在直接關係上僅足以認定被告乙○○或係涉犯贓物之罪嫌
      ，尚難執此即據以反推論被告乙○○有於不詳之時、地，
      在HY0000000 號支票之背面偽造正捷公司之背書。另觀諸
      被告乙○○之入出境資料，被告乙○○在91年間係於91
      年4 月13日出境至同年6 月1 日始行入境，亦有內政部
　　　警政署入出境管理局入出國日期證明書1 紙在卷可參，則
　　　被告乙○○應無法在檢察官所指之91年5 月間在桃園縣桃
  　　園市某處侵占證人丙○○所持有之HY0000000 號支票後，
    　並進而在台北市票據交換所退票理由單上（詳92年度偵字
      第271 號卷第5 頁）所載提示HY0000000 號支票退票之時
      間即91年5 月22日前交付予證人甲○○，並進而利用證人
      甲○○之帳戶予以提示。
  此外，檢察官所提出之臺北市票據交換所退票理由單、支票、
  掛失止付票據提示人資料查報表、票據掛失止付通知書、遺失
  票據申報書均僅足證明上開支票確有遺失並辦理掛失止付之行
  為，但無法直接證明系爭支票背面正捷公司印文係由被告乙○○所偽造後復加以提示。
五、綜上各情所述，本件並無直接或間接證據足以證明被告乙○○有何檢察官所指之行使偽造私文書罪嫌。此外，復查無其
    他積極證據足認被告乙○○有何公訴意旨所指涉犯行使偽造
    私文書之犯行，揆諸首揭法條及判例意旨說明，自不能證明
    被告乙○○涉嫌行使偽造私文書罪嫌，依法應為被告乙○○
    無罪之諭知，以昭審慎。
據上論斷，應依刑事訴訟法第301條第1項，判決如主文。
本案經檢察官蔡孟利到庭執行職務。
中　　華　　民　　國　　94　　年　　6 　　月　　14　　日
                  臺灣桃園地方法院刑事第一庭
                      審判長法  官  曾淑華
                            法  官  黃梅淑
                            法　官　朱美璘
以上正本證明與原本無異
如不服本判決書應於送達後10日內向本院提出上訴狀
                            書記官　楊鳳滿
中　　華　　民　　國　　94　　年　　6 　　月　　15　　日
